---
title: "Modelo de resultados potenciais"
#subtitle: ''
author: "Vítor Wilher, Mestre em Economia e Cientista de Dados"
output: 
  pdf_document:
    number_sections: true
    includes:
      in_header: header.tex
bibliography: 'references.bib'
---

```{r setup, include=FALSE}
knitr::opts_chunk$set(echo = TRUE)
```


```{r, echo=T, eval=T, results='asis', fig.width=8, fig.height=4, fig.align='center', out.width="1\\linewidth", warning=FALSE, message=FALSE, size='small'}
library(tidyverse)
library(truncnorm)
library(knitr)

set.seed(2021)
```



# Modelo de resultados potenciais

O modelo de resultados potenciais, ou modelo causal de Rubin [@rubin2004direct], é uma abordagem que visa estimar o efeito causal do tratamento com base nos resultados que potencialmente o mesmo indivíduo teria sem o tratamento. Como explicado na seção anterior, o problema com isso é que é impossível saber o que aconteceria com o indivíduo nesta "realidade alternativa" de não tratamento.

Se a variável de interesse para o indivíduo $i$ quando não há tratamento é $\mathrm{Y}_{\mathrm{i}}(\mathrm{0})$ e quando há tratamento é $\mathrm{Y}_{\mathrm{i}}(\mathrm{1})$

O efeito causal médio, derivado do modelo de resultados potenciais, é igual a:

\begin{equation}
\mathrm{E}\left[\mathrm{Y}_{\mathrm{i}}(1)-\mathrm{Y}_{\mathrm{i}}(0)\right]
\end{equation}

Como não podemos ter acesso aos dois resultados ao mesmo tempo, não podemos estimar o impacto desta forma. Portanto é necessário incorrer na chamada hipótese da "ignorabilidade condicional". Ou seja, de que a diferença entre o comportamento da variável de interesse para o grupo tratado e o grupo de controle seja apenas dependente do tratamento e de um conjunto de covariáveis observáveis:

\begin{equation}
\{Y_{i}(0), Y_{1}(1)\} \perp T \mid X
\end{equation}


Assim, a robustez do método utilizado para estimar um impacto de uma política passa por quão crível é essa hipótese no caso específico. Cabe mencionar, que essa hipótese não é testável. Um fator muito importante para isso é controlar bem a influência das covariáveis, evitando variáveis não obseráveis. Por isso, é de grande importância a definição do grupo de controle utilizado.

Outro ponto é importante é a hipótese de Valor Estável da Unidade de Tratamento (SUTVA). Ou seja, os resultados potenciais de um indivíduo não podem ser afetados pelo desígnio de tratamente a outros indivídiuos. Ou seja, não podem haver spillovers no estudo. Pode ser complicado evitar a violação desta hipótese em alguns casos. Por exemplo, digamos que uma empresa deseja analisar o impacto de uma política de treinamento de um setor. Pra isso, ela aleatoriza os funcionários escolhidos e realiza o treinamento. Mesmo que os grupos de tratamento e controle sejam balanceados, possívelmente o efeito estimado da política será menor que o efeito real, pois pode ocorrer um efeito de spillover de conhecimento entre os funcionários dos dois grupos.   


## ATT, ATE, ATU e LATE

https://economix.fr/uploads/source/membres/536/class1.pdf

# Comparando o antes e depois dos tratados

O meio mais simples - e possívelmente o mais errado - de se avaliar uma política é comparar a situação dos indivíduos tratados antes e depois da política, sem nenhuma comparação com algum outro grupo que não sofreu a intervenção. Quando se faz isso, a hipótese implícita em que o avaliador incorre é a de que a situação dos grupos tratados permaneceria a mesma sem a política. Ou seja, que a variável de interesse é estática. Essa hipótese é infactível para quase qualquer avaliação de impacto.  

Assim, utilizando o exemplo feito na primeira seção, que trata de uma política hipotética de transferência de renda, podemos estimar o efeito encontrado por esse tipo de abordagem. Imagine que por algum motivo não tenhamos acesso aos dados do grupo de controle. Neste caso, estimaremos o impacto do tratamento por meio da diferença entre a média da renda do grupo de tratamento no momento posterior com a média do mesmo grupo no momento anterior. 

```{r, echo=T, eval=T, results='asis', fig.width=8, fig.height=4, fig.align='center', ocoritnhiansut.width="1\\linewidth", warning=FALSE, message=FALSE, size='small'}
id <- seq(1:5000) #id de cada indivíduo

# distribuição normal truncada entre 0 e 1000
renda_antes <- rtruncnorm(n=5000, a=0, b=1000, 
                          mean=500, sd=200) 
tratamento <- as.factor(rbinom(n=5000, size=1, prob=0.5))
df <- data.frame(id, renda_antes, tratamento)
df$renda_depois <-  renda_antes*1.1 + 
  as.numeric(tratamento)*250 + 
  rnorm(5000, mean = 50, sd = 50)

df %>% 
  pivot_longer(!c(id, tratamento), 
               names_to = "tempo", 
               values_to = "renda") %>%
  ggplot() +
  geom_boxplot(aes(x = tratamento, y = renda, color = tratamento)) +
  facet_wrap(vars(tempo)) + 
  theme_classic() +
  #a partir daqui o código só inclui as anotações
  geom_curve(data = data.frame(x = c(1.49806532574273, 0.666154604809182 ),
  y = c(120.163339603783, 1126.31313802882),
  xend = c(2.35747722753359, 1.35368412624187),
  yend = c(759.364388014982, 1114.47608157676 ),
  tempo = "renda_depois"),
  mapping = aes(x = x, y = y, xend = xend, yend = yend),
  curvature = -0.405, arrow = arrow(30L, unit(0.1, "inches"),
  "last", "closed"),
  inherit.aes = FALSE) + 
  geom_rect(data = data.frame(xmin = c(2.4492194480498, 1.4798028228297 ),
  xmax = c(2.4560947432641, 1.486678118044),
  ymin = c(445.68239203541, 848.14231140543),
  ymax = c(1096.7204968987, 1090.8019686726),
  tempo = "renda_depois"),
  mapping = aes(xmin = xmin, xmax = xmax, ymin = ymin, ymax = ymax),
  size = 1L, colour = "black", fill = "grey55", alpha = 0L, inherit.aes = FALSE) + 
  geom_text(data = data.frame(x = c(1.4911900305284, 0.631778128737548, 0.631778128737548),
  y = c(84.6521702476057, 1090.80196867264, 1090.80196867264),
  label = c("Efeito estimado pelo antes x depois", "Efeito real", "Efeito real"),
  tempo = "renda_depois"),
  mapping = aes(x = x, y = y, label = label),
  inherit.aes = FALSE)


```


Veja que o efeito estimado por essa abordagem é bem maior que o efeito real.

```{r, echo=T, eval=T, results='asis', fig.width=8, fig.height=4, fig.align='center', ocoritnhiansut.width="1\\linewidth", warning=FALSE, message=FALSE, size='small'}

tratados <- df %>%
  filter(tratamento == 1)

mean(tratados$renda_depois) - mean(tratados$renda_antes)

```

Se pudessemos de alguma forma garantir que houvesse estabilidade da variável de interesse e nenhuma influência de nenhum outro fator, o efeito estimado por este método seria igual ao efeito real. Entretanto, na prática, esse tipo de abordagem nunca pode ser utilizada.


# Comparando tratados e não tratados

Muitas vezes, é possível que seja aventada a hipótese de comparar o grupo que sofreu o intervenção com o restante da população que não foi alvo da política. Isso pode acontecer porque não houve aleatorização e a política já foi implementada. Definimos o restante da população podem ser os outros indivíduos do local, ou de diferentes locais. Por exemplo, pode-se estimar o efeito de uma política em uma região, comparando o comportamento da variável de interesse nos municípios desta região com os de outra região, que não foi afetada. 

Mesmo que nós tenhamos um grupo de controle, ele não necessariamente é adequado para ser comparado com os indivíduos tratados. É necessário que o grupo de controle tenha características semelhantes ao de tratamento. Assim, políticas que visam a intervenção em grupos bastante específicos vão apresentar grupos de tratamento bastante diferentes do restante da sociedade.

Podemos utilizar o mesmo exemplo de anteriormente para demonstrar isso. Para isso, é preciso modificar um pouco a estrutura do que foi feito. Ao invés de realizar um estudo e aleatorizar a escolha de quem será tratado ou não, o gestor da política decidiu implementar a política com base nos mesmos critérios, sem a definição de um grupo de controle. Obviamente, a média da renda do restante da população é maior do que a do grupo alvo da política. Entretanto, assumimos a mesma relação entre a renda do período $t$ e do período $t+1$ e o mesmo efeito real do tratamento.

Agora, digamos que adotemos essa avaliação "ingênua" da política, desconsiderando o grande viés de seleção:

```{r, echo=T, eval=T, results='asis', fig.width=8, fig.height=4, fig.align='center', ocoritnhiansut.width="1\\linewidth", warning=FALSE, message=FALSE, size='small'}

tratados <- data.frame(renda_antes = rtruncnorm(n=5000, a=0, b=1000, 
                          mean=500, sd=200),
                       id = seq(1:5000),
                       tratamento = as.factor(1))

restante <- data.frame(renda_antes = rtruncnorm(n=5000, a=1000, b=10000, 
                          mean=2000, sd=400),
                       id = seq(5001:10000),
                       tratamento = as.factor(0))

df = rbind(tratados, restante)




df$renda_depois <-  df$renda_antes*1.1 + 
  as.numeric(df$tratamento)*250 + 
  rnorm(10000, mean = 50, sd = 50)

df %>% 
  pivot_longer(!c(id, tratamento), 
               names_to = "tempo", 
               values_to = "renda") %>%
  ggplot() +
  geom_boxplot(aes(x = tratamento, y = renda, color = tratamento)) +
  facet_wrap(vars(tempo)) + 
  theme_classic()

```

Perceba que o efeito desaparece, devido às características diferentes entre os dois grupos. Na verdade, quando estimamos um modelo de diferenças-em-diferenças, que detalharemos no decorrer do curso, o efeito estimado do tratamento torna-se negativo. 


```{r, echo=T, eval=T, results='asis', fig.width=8, fig.height=4, fig.align='center', ocoritnhiansut.width="1\\linewidth", warning=FALSE, message=FALSE, size='small'}

diff = df %>% 
  mutate(diff = renda_depois - renda_antes) %>%
  group_by(tratamento) %>% 
  summarise_at(vars(-id), funs(mean(., na.rm=TRUE)))
  
kable(diff)

diff$diff[1] - diff$diff[2]
```

# Conclusão

Assim, a escolha do grupo de controle se mostra essencial para o impacto estimado de uma política ser semelhante ao impacto real. Então, quando o grupo alvo de uma política diferir do restante da população em características relevantes, é preciso adequar o grupo de controle. A primeira possibilidade, que já vimos resumidamente é a de aleatorização. Esse é o modelo que pode ser considerado ideal, mas também apresenta dificuldades de execução e custos elevados. A segunda é buscar na população indivíduos com propriedades semelhantes aos tratados para compor o grupo de controle. Essas abordagens serão melhor detalhadas nas seções 4 e 6, respectivamente.


# Referências
